【裁判字號】    88,上,1702
【裁判日期】    890621
【裁判案由】    損害賠償
【裁判全文】
臺灣高等法院民事判決  八十八年度上字第一七○二號
      上訴人即附帶被上訴人  中泰聯企業股份有限公司
                              .
      法定代理人            蔡榮華      住台北市○○街一二二號七樓之二
      訴訟代理人            徐瑞霞律師
      被上訴人即附帶上訴人  嘉佳育樂有限公司        設台北市○○○路六０九
                              .
      法定代理人            羅.
      訴訟代理人            陳憲鑑律師
右當事人間請求損害賠償事件，上訴人對於中華民國八十八年十一月十八日臺灣臺北
地方法院八十八年度重訴字第一八三○號第一審判決提起上訴，被上訴人則提起附帶
上訴，本院判決如左：
    主    文
上訴駁回。
原判決關於駁回附帶上訴人後開第三項之訴部分及該部分假執行之聲請暨訴訟費用之
裁判均廢棄。
附帶被上訴人應再給付附帶上訴人新台幣柒拾萬元，及自八十八年八月十四日起至清
償日止，按年息百分之五計算之利息。
第二審訴訟費用由上訴人負擔。
本判決所命給付於附帶上訴人以新台幣貳拾參萬肆仟元供擔保後，得假執行，但被附
帶上訴人如於假執行程序實施前以新台幣柒拾萬元為附帶上訴人供擔保後，得免為假
執行。
    事    實
甲、上訴人即附帶被上訴人方面：
壹、聲明：
  一、上訴聲明：
    (一)原判決不利於上訴人之部分廢棄。
    (二)廢棄部分請求駁回被上訴人於第一審之訴。
    (三)第一、二審訴訟費用由被上訴人負擔。
  二、附帶上訴答辯聲明：
    (一)附帶上訴人之上訴及假執行之聲請均駁回。
    (二)附帶上訴費用由附帶上訴人負擔。
    (三)如為不利判決請准提供擔保免為假執行。
貳、陳述：除與原判決記載相同者，茲引用之外，補稱：
  一、上訴人不同意被上訴人於原審所為訴之追加。
      系爭合約書係上訴人與被上訴人於八十六年七月二十五日所簽訂，故合約書上
      之買賣雙方當事人應為上訴人與被上訴人，而非訴外人蔡榮華，此觀諸合約書
      中立合約書人明載「乙方：中泰聯企業股份有限公司代表人：蔡榮華」，及被
      上訴人於八十七年六月十七日委請陳憲鑑律師寄發之律師函中，亦以上訴人為
      發函請求之對象。被上訴人逕以訴外人蔡榮華為被告，其於原審提出訴訟即有
      嚴重疏誤，且被上訴人雖嗣後追加上訴人為當事人，然已在訴狀送達之後，依
      民事訴訟法第二百五十五條之規定，應不予准許。
  二、兩造簽訂本件系爭合約書時，並未約明系爭影片之演員包括知名演員陳沖。
    (一)證人陳仁道於台灣台北地方法院八十八年度易字第一九○號刑事案件中證稱「
      庭呈被告公司委託我印製海報的資料，落鳥分二次印．．．，第二次是七月二
      十九日印的，而第二次才加印陳沖二字」，證人林玉環亦結證「（落鳥海報是
      你規劃、設計？）沒有，我們收到時已經完稿了，只負責在報上而已」「（要
      刊登之前，有給被告看？）沒有，收到後就直接刊登」（參上證一）。前開二
      人證詞，僅能證明兩造簽訂本件系爭合約書後，海報上才加印陳沖二字，無法
      證明兩造簽訂合約書當時，上訴人或陳杜誠有約明系爭影片之演員有包括知名
      影員陳沖。
    (二)被上訴人之負責人羅立德於上揭刑事案件偵查中指稱「第一次見面就把價格談
      好了，蔡說這部影片有陳沖、彭丹等人，並帶了中文的大海報給我看，價格是
      一百八十萬元」云云，然據上開證人陳仁道之證詞，證明有加印陳沖二字之中
      文海報係兩造簽約後才印製，故兩造簽訂本件系爭合約時，上訴人不可能出示
      印有陳沖二字之中文海報予羅立德，且不可能指明影片中有陳沖。
    (三)兩造簽訂買賣合約書時，上訴人僅告知主角為「彭丹」，並出示英文海報予被
      上訴人閱覽，從未告稱陳沖主演該片，況本件系爭合約書係被上訴人撰擬及繕
      打，其中「演員：陳沖」等字係被上訴人單方面添加，上訴人因見合約書上載
      明係買賣錄影帶版權，且買賣價格無誤即予簽署，疏未注意被上訴人於合約書
      上關於演員之記載，方予被上訴人可乘之機。
    (四)倘上訴人果有被上訴人所指稱，以本件系爭影片係陳沖主演等語欺騙被上訴人
      ，則上訴人於簽約時取得價金一百八十萬元之支票後，對於本件系爭影片相關
      文件之交付必多所遮掩或拖延。被上訴人確係如其所謂如無陳沖演出即不會購
      買本件系爭影片版權，或自認因受誤導而致買賣價金過高，則應會即時向上訴
      人反應，請求減少價金或解除契約。
  三、系爭「落鳥」影片錄影帶版權之銷售價格一百八十萬元，尤嫌過低。
    (一)證人王太心於台灣台北地方法院八十八年度易字第一九○號刑事案件中證稱「
      （八十六年間陳沖主演的節目價格？）大約值五百萬元，現值三百萬元」；且
      據台北市影片商業同業公會八十八年五月廿五日（八八）影十一業字第○六七
      七號函覆鈞院刑事庭主旨「有關『落鳥』錄影帶之版權價位，依八十六年行情
      時價為一百八十萬元，應屬合理」。系爭影片錄影帶之版權價位應至少在五百
      萬元左右，然兩造卻僅約定一百八十萬元之買賣價金，足證兩造並未以陳沖是
      否擔綱演出為本件系爭合約書之成立要件。
    (二)據台北市影片商業同業公會認證為真正之德寶國際股份有限公司與CHINA STAR
      INTERNATIONAL DISTRIBUTIONAL CO. LTD所簽署之錄影帶版權買賣合約第二頁
      中載明「版權：（a）附頁Ｉ所列之電影作品中，一部由李連杰與二部劉德華
      主演之影片，經甲乙雙方同意每部作價新台幣伍佰萬元整。（b）按上述（II
      ）（a）附頁Ｉ所列之電影其餘十二部影片，經甲乙雙方同意每部作價新台幣
      二百五十萬元整」。前揭合約書簽訂日期為八十六年十月十日與本件系爭合約
      書簽約日八十六年七月二十五日僅相差二個多月，且其中演員並無國際級之影
      星主演，僅為具有區域性知名度之演員，然卻可銷售二百五十萬元至五百萬元
      之間，則以本件系爭影片之主角「彭丹」，亦屬區域性影星，依理至少應可銷
      售至二百五十萬元以上，然因上訴人係第一次從事國語影片之發片業務，致發
      生同意以一百八十萬元銷售本件系爭影片錄影帶版權之錯誤，故參酌前揭合約
      書所述各影片錄影帶版權之銷售價格，本件系爭影片之銷售價格尤屬過低。
    (三)按「解釋當事人所立書據之真意，以當時之事實及其他一切證據資料為其判斷
      之標準，不能拘泥字面或截取書據中一二語，任意推解致失真意」，最高法院
      十九年上字第二八號判例明揭斯旨。兩造簽約本件系爭合約書當時，並未約明
      系爭影片之演員包括知名影員陳沖，已如前述，且被上訴人並未舉證以實其說
      ，故原審判決認定陳沖為兩造買賣合意之內容等語，依法即有違誤。
  四、原審判決以「是影片錄影帶版權之出賣人，就實際交付買賣人之影片，其主要
      演員與契約所定之內容有不符者，出賣人自屬未依債之本旨履行而有違約之情
      形」等語，然查：本件系爭合約買賣之標的落鳥影片錄影帶播映之版權，故系
      爭影片是否由陳沖主演，並非兩造買賣成立之要件。因據：
    (一)依本件系爭合約書第二條之約定，兩造買賣之標的係國語電影片「落鳥」之錄
      影帶版權，除電影、無線電視（ＴＶ）及有線電視外，其餘之所有在台、澎、
      金、馬之相關版權，包括家用錄影帶、光碟、ＬＤ、公開播映、ＭＴＶ．．．
      等均屬被上訴人所有，故本件系爭合約買賣之標的為落鳥影片錄影帶橎映之版
      權，至於該影片係由何人演出，則非兩造洽談之重點，且未將此條件列入買賣
      契約之成立要件。
    (二)兩造於八十六年七月廿五日簽訂本件系爭合約書後，約於八十六年八月二十三
      日左右，上訴人即已將落鳥影片之母帶、ＶＨＳ錄影帶、電影版之准演執照及
      劇照四十張交付予被上訴人，以申請錄影帶之准演許可並辦理發行，上訴人所
      交付之前揭資料中，並未載有演員陳沖，被上訴人收受前揭資料後，依通常之
      檢查應知系爭影片中並無陳沖演出，然被上訴人並未提出質疑，由此足證系爭
      影片是否由陳沖主演，並非兩造買賣合意之成立要件。
    (三)查被上訴人購買系爭錄影帶版權，係以簽發發票日為八十六年八月三十一日，
      面額為一百八十萬元之支票給付買賣價金，被上訴人不僅未以意思表示有錯誤
      而聲明撤銷，甚且如期使交付之支票兌現，益證被上訴人買賣系爭影片之真意
      ，係在於取得落鳥影片之錄影帶版權，而非在意是否由陳沖主演，事理至明。
      據台灣高等法院八十八年度上易字第一四二一號刑事判決理由認定「被告簽約
      只在注意售價及如何收款，合約書片名落鳥括號記載演員陳沖，當時被告並未
      注意」「何況交片之後，被告看片發現無陳沖，應可立即主張瑕疵擔保，是時
      支票未屆期？告訴人竟拖至八十七年八月四日始具狀告訴，告訴人早已發片營
      業將近一年之久。何以期中不提異議，事後竟本於契約索賠九百萬元」等語，
      尤屬的論。
    (四)被上訴人收受該片及准演執照等相關資料後，皆無異議，故參酌民法第三百五
      十六條第一、二項之規定，被上訴人早已承認其所受領之本件系爭影片並無任
      何瑕疵，故上訴人絕無原審判決所認定之「被告自屬未依債之本旨履行而有債
      務不履行之違約」情形。
  五、「違約金本應推定為損害賠償之預約，與無償贈與契約不同。關於損害賠償之
      額數，在當事人間雖不妨於事前預為約定，而其所約定之額數，如果與實際損
      害顯相懸殊者，法院自得以當事人實際上所受損失為標準，酌予核減」（最高
      法院十九年上字第一五五四號判例意旨），據原審判決理由認定「是以原告並
      未因被告之違約而受有不合理價格之損害」「又本件被告於簽約後已將系爭影
      片之母帶ＶＨＳ錄影帶電影版之准演執照及劇照四十張交予原告公司，而原告
      亦已於八十六年十一月間據以取得行政院新聞局錄影節目審查合格證明書，並
      將系爭影片錄影帶發行至全省錄影帶出租店出租營利，迄八十七年八月四日始
      具狀告訴等情，為兩造所不爭，足見被告縱未依債之本旨履行，原告亦非全無
      獲利」等語，至為明確，退萬萬步言，倘鈞院審酌全卷資料仍認為上訴人涉有
      違約情形時，然被上訴人亦未受有任何損害，參酌前開判例意旨，上訴人應不
      須賠償違約金，方符公平合理。
  六、台北市影片商業同業公會以八十九年三月一日（八九）影十二業字第○一○九
      號函覆鈞院之說明認『落鳥』影片如無陳沖主演，則一百八十萬元之時價應予
      減低至一百萬元上下當為合理等語，有偏頗被上訴人，實不足採信：
    (一)被上訴人於鈞院刑事庭八十八年度上易字第一四二一號詐欺案件調查時，即聲
      請承審法院委請台北市影片商業同業公會鑑定本件系爭「落鳥」影片錄影帶版
      權時價，經承審法院應允後遂發函予該公會，函內說明並載「請洽蔡榮華、羅
      立德提供影帶」，該公會收到承審法院函文時，亦要求提供「落鳥」影片之錄
      影帶，方能辦理鑑定「落鳥」錄音帶版權時價一事，由此足證該公會係審酌錄
      影帶內容，且知悉演員及劇情後，才有前揭「有關『落鳥』錄影帶之版權價位
      ，依八十六年行情時價一百八十萬元，應屬合理」之函覆結果，按該公會既要
      求兩造提出錄影帶，則必知悉「落鳥」影片中並無陳沖演出，故前述「落鳥」
      錄影帶之版權價位，依八十六年行情時價為一百八十萬元，係以該片無「陳沖
      」演出為衡量時價之依據，要無庸疑。
    (二)本次函覆內容所載「應予減低至一百萬元上下（視劇情優劣增減）」，究係減
      至一百六十萬元？一百四十萬元？抑一百二十萬元？並不確定，何況該公會既
      已看過本件影片內容，惟卻又謂「視劇情優劣增減」，顯然不確定；況且被上
      訴人多次要求向該公會函查，前次函查亦為被上訴人請求，然卻捨前次鑑定結
      果予不論，目的乃為獲偏頗被上訴人之函覆結果。
    (三)另被上訴人於附帶上訴理由書狀中指稱「惟落鳥一片根本是低成本之電影，沒
      有任何明星卡司，沒有良好的劇情，沒有精彩的畫面」云云，不僅係空言指摘
      ，且亦與經驗法則與論理法則有違，被上訴人既係錄影帶業者，斷不可能以一
      百八十萬元購買其所謂低成本，沒有任何明星卡司、沒有良好劇情及沒有精彩
      畫面等一無是處的影片，且長達約一年而無異議，被上訴人之指摘孰人能信？
      故被上訴人之前揭指稱委無足採。
  七、被上訴人於鈞院八十九年四月十八日準備程序筆錄中辯稱「（八十六年十一月
      就由上訴人那取得新聞局的准演執照？）是的」「（為何經過六個月才請求？
      ）因為准演執照是英文的，未能注意。後來顧客反應沒有陳沖，才知道。我們
      很忙，影片太多，所以沒有看過片子」，被上訴人之前揭抗辯顯不實在：
    (一)被上訴人於台灣台北地方法院檢察署八十七年度偵字第一六一七八號詐欣案件
      所提出之告訴狀中自承「惟在交片後經告訴人仔細觀看該片，片中之女演員竟
      無一人是被告中泰聯公司蔡榮華所稱之大陸知名女演員陳沖」，意即被上訴人
      於上訴人「交片後」即知悉落鳥影片中並無陳沖。
    (二)況據兩造簽約後，上訴人即將本件落鳥影片之准演執照及故事大綱交付予被上
      訴人，則依故事大綱中所載「本是舞蹈員的彭丹‧‧」等語，亦係提及有「彭
      丹」演出，而未有陳沖演出之記載，被上訴人既已收受該故事大綱，又豈能諉
      為不知？
  八、被上訴人於本事件一再指稱「蔡榮華於民國八十六年七月二十五日，至台北市
      ○○○路六○九號七樓嘉佳育樂有限公司向負責人羅立德詐稱：「落鳥影片係
      由大陸知名女演員陳沖主演，願以新台幣一百八十萬元出售該影片之錄影帶版
      權，羅立德因此而陷於錯誤，以原告名義與蔡榮華代表之中泰聯公司簽訂購買
      落鳥影片錄影帶版權之合約書」云云，然被上訴人至今皆未舉證以實其說，且
      原審判決理由中亦未認定蔡榮華有向被上訴人表示系爭影片有陳沖演出之情形
      ，故被上訴人之前揭指稱委不足採。
  九、對附帶上訴之答辯：
    (一)附帶上訴人於八十九年二月十五日當庭所提出之聲請狀中之事實理由，僅係對
      附帶上訴被上訴人前所提出之上訴理由所為之抗辯，然卻未對其所提出之附帶
      上訴，載明「對於第一審判決不服之程度」及「上訴理由」，故依民事訴訟法
      第四百四十二條第三項之規定，不須命其補正，而逕予駁回。
    (二)被上訴人於八十九年三月廿一日提出之附帶上訴理由狀中主張「惟落鳥一片根
      本是低成本之電影，沒有任何明星卡司，沒有良好的劇情，沒有精彩的畫面」
      「落鳥錄影帶的版權價值根本不到二十萬元」云云，然查：
      1.本件落鳥影片曾獲一九九六年柏林影展最佳電影大獎及一九九六年美國棕泉
        國際影展最佳導演大獎，按落鳥影片既受國際著名影展之諸多肯定，故絕非
        被上訴人所稱低成本、沒有任何明星卡司、沒有良好的劇情及精彩畫面之影
        片，況被上訴人係一錄影帶業者，以其智識能力絕不可能以一百八十萬元購
        買一部毫無價值之影片，且長達約一年而毫無異議，此事理至明。
      2.被上訴人法定代理人羅立德於台灣台北地方法院檢察署八十七年度偵字第一
        六一七八號詐欺案件偵訊中指稱「我有找買第４台版權的人，他說他們的價
        格原本是一百一十萬元，知道沒有陳沖後價格降為八十萬元」，由前開指稱
        得知，既有人願出至少八十萬元之價格購買第四台版權，則落鳥影片錄影帶
        版權之價格必遠高於八十萬元；況據羅立德於台灣台北地方法院八十八年度
        易字第一九○號刑事案件中證稱「如果沒有陳沖，我會以五十、六十萬元來
        買」，雖羅立德因為獲不法利益故為前述證稱，然該價格亦高於二十萬元。
    (三)被上訴人雖於前次開庭期日庭呈片租計算清單，主張落鳥影片播放之票房不佳
      云云，然查被上訴人所庭呈之片租計算清單係屬私文書，上訴人否認該片租計
      算清單形式及實質之真正，且查該片租計算清單中「落鳥」影片係八十六年間
      發行，而其他影片則於八十九年或八十七年間發行，不僅發行時期不同，發行
      時期同時上映之競爭影片不同，即連觀眾群亦不同等因素，皆會影響票房賣座
      ，故不得相提並論，並遽而認定本案落鳥影片錄影帶版權之銷售價格過高；況
      以不得以嗣後的票房賣座成績來論斷兩造簽訂本件系爭合約書之真意。
參、證據：援用第一審所提之證據。
乙、被上訴人方面：
壹、聲明：
  一、答辯聲明：
    (一)駁回上訴人之訴。
    (二)第一、二審訴訟費用由上訴人負擔。
  二、附帶上訴聲明：
    (一)原判決第一、二、三項關於駁回附帶上訴人在第一審柒拾萬元整及其法定利息
      之訴與該部分假執行之聲請暨命負擔該部分訴訟費用部分之裁判均廢棄。
    (二)右廢棄部分附帶被上訴人應給付附帶上訴人新台幣柒拾萬元整，合計一審勝訴
      判決新台幣玖拾萬元共計壹佰陸拾萬元整，並自八十八年八月十四日起自清償
      日止按年息百分之五計算之利息。
    (三)第一審廢棄部分及附帶上訴訴訟費用均由附帶被上訴人負擔。
    (四)第二、三項聲明請准附帶上訴人提供現金或等值之有價證卷為擔保，宣告假執
      行。
貳、陳述：除與原判決記載相同者，茲引用之外，補稱：
  一、上訴人之法定代理人蔡榮華表示是陳杜誠看過「落鳥」影片有看到一個陳沖的
      畫面，因此告訴蔡榮華「落鳥」的影片有陳沖主演云云，惟此答辯方式經陳杜
      誠否認，並於地院刑事庭時，當庭提出「落鳥」的影片進口文件，證明「落鳥
      」影片的進口係在兩造簽約之後，影片即然未進口，陳杜誠事實上不可能看過
      「落鳥」影片，更不能告訴蔡榮華「落鳥」影片有一個陳沖的畫面，上訴人一
      直以「落鳥」為陳沖主演為幌子，在市面銷售，謀取不法利益，卻一再扭曲事
      實，反而誣指是被上訴人單方於合約中加入陳沖主演，而蔡榮華疏未注意，予
      被上訴人有可乘之機，顯見其理由不足採信。
  二、「落鳥」一片根本是低成本之電影，沒有任何明星卡司，沒有良好的劇情，沒
      有精彩的畫面，甚至其全片之進口成本僅一萬元美金，「落鳥」錄影帶的版權
      價值根本不到二十萬元，上訴人卻以一百八十萬元售予被上訴人，上訴人此種
      以膺品當真品銷售的手法，顯然違反合約之規定，其未依債之本旨履行而有債
      務不履行之違約情形，被上訴人依雙方合約之規定，請求上訴人依約給付違約
      金，自屬於法有據。
  三、附帶上訴人一再主張：系爭影片有演員陳沖演出，係被附帶上訴人於民國八十
      七年七月二十五日至嘉佳育樂公司，向附帶上訴人所詐稱。被附帶上訴人卻一
      再要附帶上訴人證明之，此非但有上訴人公司印製之大幅廣告海報可證，更有
      雙方合約第一條後段有「演員：陳沖」字樣，契約之明定即可為最佳證明。
  四、兩造就系爭「落鳥」影片簽有合約書，合約書第一條明白標示出有「演員：陳
      沖」。所有證據皆顯示該片有「演員：陳沖」演出，附帶上訴人從一審即不停
      的狡辯、說謊，試圖卸責，完全不顧雙方所簽最佳證明即是：在附帶被上訴人
      欺騙大眾登廣告誆稱有陳沖主演的情況下，中國戲院八十六年九月二十七日至
      十月三日，「落鳥」影片上映一星期之收入所得僅六萬三千元七百二十元整，
      扣除應付稅款及戲院所得後，片主所得為「零」。
  五、另被附帶上訴人提出系爭「落鳥」影片獲得所謂「一九九六年柏林影展最佳電
      影大獎」及「一九九六年美國棕泉國際影展最佳導演大獎」之影印樣本，是被
      附帶上訴人自行誇大填寫，並非真實證據。被附帶上訴人自行影印根本不足為
      證明之宣傳品影本，豈可做為上訴人卸責之證明。
  六、原判決卻僅判命上訴人給付被上訴人九十萬元之違約金及利息，訴訟費用附帶
      上訴人亦需負擔十分之九，附帶上訴人甚為不服。因台北市影片商業同業公會
      於八十九年三月一日以（八九）影十二業字第○一○九號函示：「時下電影觀
      眾大多以明星偶像作為購買進場之意向標準，故落鳥影片如無陳沖主演，則一
      百八十萬元之時價應予減低至一百萬元上下，當為合理。」此保守估計之價額
      仍高估該片，在中國戲院上映七天，全部票房所得僅六萬餘元，尚不足支付戲
      院開銷，而片主所得更為零元。顯見該片製作、劇情之爛，根本是賠錢貨，所
      以，該片錄影帶版權價值二十萬元，仍屬高估。
  七、據兩造買賣「落鳥」一片版權合約書第八條規定，違約賠償金為買方所交付總
      價之五倍計，而買方即附帶上訴人購買該片之價金為新臺弊一百八十萬元，違
      約賠償金則應為新臺弊九百萬元，原審判決未參考兩造合約書第一條及第八條
      之規定，僅為附帶上訴人九十萬元之勝訴判決，附帶上訴人自為不服。因上訴
      人僅不法所得部分即遠超出玖拾萬元，附帶上訴人於此不再請求全部九百萬元
      之違約金額，僅請求上訴人應再給付附帶上訴人新臺幣柒拾萬元，合計原審玖
      拾萬元之勝訴判決，上訴人共應給付被上訴人新台幣壹佰陸拾萬元及利息。
參、證據：除援用第一審所提證據外，聲請再向台北市影片商業同業公會函查「落鳥
          影片之價格。
    理    由
一、按訴狀送達後，原告不得將訴變更或追加他訴，但經被告同意或不甚礙被告之防
    禦及訴訟之終結者，不在此限，民事訴訟法第二百五十五條第一項第七款定有明
    文。本件被上訴人起訴時以蔡榮華為被告 (於原審言詞辯論終結前經上訴人同意
    撤回)，嗣被上訴人於訴狀送達後尚未開庭前以書狀追加中泰聯企業股份有限公
    司為被告，因被上訴人追加所據之事實與起訴之事實同一，當事人無需另行蒐集
    新訴訟資料，不甚礙上訴人之防禦及訴訟之終結，原審依前開規定予以准許，並
    無不合，依民事訴訟法第二百五十八條第一項規定，就此裁判不得聲明不服，合
    先敘明。
二、被上訴人主張：上訴人公司之負責人蔡榮華，明知國語影片「落鳥」之演員並無
    大陸知名女演員陳沖，竟於八十六年七月二十五日向被上訴人公司之負責人羅立
    德詐稱：該影片係由大陸知名女演員陳沖主演，願以一百八十萬元出售該影片之
    錄影帶版權，被上訴人公司負責人羅立德誤以為真，乃以被上訴人名義與上訴人
    公司簽訂購買「落鳥」影片錄影帶版權之合約，並交付一百八十萬元，事後上訴
    人提供予被上訴人之電影海報及該電影上映時之報紙廣告，亦均刊載有陳沖主演
    等字樣。俟上訴人交片後，被上訴人公司負責人羅立德看片時，始發現系爭影片
    中並無陳沖主演而對上訴人公司負責人蔡榮華提出告訴，經台灣台北地方法院檢
    察署檢察官以詐欺罪提起公訴，嗣經台北地院及本院認定本件係屬民事糾紛而為
    蔡榮華無罪之刑事判決。上訴人所交付之系爭影片既無其所稱有陳沖主演之實，
    而依兩造合約書第八條之約定，任何一方違約即應賠償所交付總價款五倍之違約
    金，是上訴人既有違約，即應賠償被上訴人總價款一百八十萬元之五倍即九百萬
    元之違約金等語。
    上訴人則以：依業界慣例及兩造所簽訂之系爭買賣合約第二條約定，本件買賣之
    標的係國語影片「落鳥」之錄影帶播映版權，至於該影片係由何人所演出，則非
    洽談之重點，契約中亦未特別將此部分列為買賣條件，故系爭影片是否由訴外人
    陳沖主演，並非雙方買賣是否成立之要件。且系爭買賣合約係被上訴人公司所書
    立，將陳沖列為演出人員之一，係被上訴人公司於契約上單方面所添加，上訴人
    公司從未表示該落鳥影片為陳沖所主演。上訴人公司負責人蔡榮華與被上訴人公
    司簽約時，疏未注意被上訴人公司於該合約上關於演員之記載，方予被上訴人公
    司可乘之機。且被上訴人既已自認其事後看過錄影帶等情無誤，而當時尚在被上
    訴人公司為支付系爭買賣價金所簽發支票發票日八十六年八月三十日之前，惟被
    上訴人並未為止付或任何異議，被上訴人嗣於八十六年十一月間並已取得行政院
    新聞局錄影節目審查合格證明書後，將系爭影片之錄影帶發行至全省各錄影帶出
    租店，卻遲至八十七年六月十七日始發函主張該影片未有陳沖演出之情事，向上
    訴人公司索取鉅額違約金，凡此均可推知系爭影片係由何人演出，並非系爭契約
    之重點。而被上訴人於所求未遂後，誣陷被告公司負責人蔡榮華詐欺而提出告訴
    ，幸經台北地院及本院查明而諭知蔡榮華無罪之判決，惟其時被上訴人公司已經
    將該影片錄影帶大量對外發行許久並有獲利，被上訴人再藉詞向上訴人要求賠償
    ，實有可議。又陳沖係國際著名演員，在八十六年間由其擔綱主演影片之錄影帶
    版權售價約五百萬元，業據片商王太心於原審八十八年度易字第一九○號詐欺案
    八十八年二月四日庭訊時結證明確。而兩造間系爭影片錄影帶版權之價金一百八
    十萬元，亦經台北市影片商業同業公會認屬合理，是均可顯示兩造均未以陳沖之
    演出為系爭買賣合約是否成立及其價金高低之考量因素。上訴人公司已於兩造簽
    約後之八十六年八月廿三日左右，將系爭影片之母帶ＶＨＳ錄影帶電影版之准演
    執照及劇照四十張交予被上訴人公司，以供被上訴人申請錄影帶之准演許可並辦
    理發行事宜，是上訴人已依約完成給付之義務，並無被上訴人所謂之給付不能可
    言，是被上訴人以給付不能為由對上訴人提訴訟請求債務不履行之損害賠償，洵
    屬無據等語，資為抗辯。
三、被上訴人主張其與上訴人於八十六年七月二十五日，就片名為「落鳥」之系爭國
    語影片簽訂錄影帶版權之買賣合約，約定價金為一百八十萬元，並同意任何一方
    有違約情事，其違約賠償金額為總價款之五倍之違約金，而系爭「落鳥」影片並
    無陳沖主演，嗣被上訴人公司負責人羅立德乃以此為由，對上訴人公司負責人蔡
    榮華提出告訴，經台灣台北地方法院檢察署檢察官以詐欺罪嫌提起公訴 (八十六
    年度偵字第一六一七八號) ，迭經台北地院及本院刑事庭認定該案件係屬民事糾
    紛尚不構成詐欺罪，而分別以八十八年度易字第一九Ｏ號、八十八年度上易字第
    一四二一號判決蔡榮華無罪確定之事實，業據被上訴人提出兩造間買賣錄影帶版
    權之合約書、台灣台北地方法院檢察署檢察官八十六年度偵字第一六一七八號起
    訴書影本、台北地院八十八年度易字第一九Ｏ號及本院八十八年度上易字第一四
    二一號刑事判決影本各一件為證，復為上訴人所不爭執，並經原審依職權調閱前
    開刑事案件卷宗後查核屬實，自堪信為真實。
四、本件主要之爭點在系爭影片有無陳沖主演，是否為兩造買賣契約合意之內容？查
    兩造簽訂之購買「落鳥」影片錄影帶版權合約書記載「乙方（即上訴人）將持有
    之國語電影，片名：落鳥（導演：崔燕、張其，演員：陳沖、彭丹、崔莎莉）售
    予甲方（即被上訴人）」，而系爭電影海報及報紙廣告，亦均印有陳沖主演等字
    樣，有合約書、電影海報及報紙廣告附卷可稽（原審卷第八至十頁，本院卷第一
    四九頁）。又系爭「落鳥」影片之買賣暨締約，包括印製交付被上訴人之海報、
    安排影片上映、報紙廣告刊登等工作事宜其均委由訴外人陳杜誠負責處理等情，
    業據上訴人公司負責人蔡榮華及證人陳杜誠於前開刑事案件偵審中分別陳述無訛
    ，有該刑事判決在卷可稽（原審卷第十三頁背面第四行），是陳杜誠就系爭契約
    之簽訂及履行有代理上訴人公司之權限。而證人即印刷廠負責人陳仁道、刊登系
    爭影片廣告之人林玉環亦於台北地院上開刑事案件審理中證稱：系爭影片廣告海
    報有關「陳沖」主演之文字，係因陳杜誠之指示而加印製版等情明確 (見台北地
    院八十八年度易字第一九０號刑事卷八十八年二月四日及二月十二日訊問筆錄)
    ，足証上訴人公司之代理人陳杜誠確有指示印刷廠及廣告代理商加印陳沖主演之
    文字，按代理人之行為其效果及於本人，是陳杜誠表示系爭影片有陳沖演出之行
    為自應由上訴人負責，又陳杜誠証稱：「第二次是七月二十九日印的，而第二次
    才加印陳沖二字」等語（本院卷第三十二頁），足見加印陳沖二字是在七月二十
    五日兩造訂約之後，上訴人所辯係被上訴人於契約上單方面添列陳沖為演員，上
    訴人公司從未表示系爭影片為陳沖主演云云，不足採信，而被上訴人主張系爭影
    片有陳沖演出為兩造買賣合意之內容，堪以採信。
五、上訴人雖主張：兩造於八十六年七月廿五日簽訂本件系爭合約書後，約於八十六
    年八月二十三日左右，上訴人即已將落鳥影片之母帶、ＶＨＳ錄影帶、電影版之
    准演執照及劇照四十張交付予被上訴人，以申請錄影帶之准演許可並辦理發行，
    上訴人所交付之前揭資料中，並未載有演員陳沖，被上訴人收受前揭資料後，依
    通常之檢查應知系爭影片中並無陳沖演出，然被上訴人並未提出質疑，由此足證
    系爭影片是否由陳沖主演，並非兩造買賣合意之成立要件。又被上訴人購買系爭
    錄影帶版權，係以簽發發票日為八十六年八月三十一日，面額為一百八十萬元之
    支票給付買賣價金，被上訴人不僅未以意思表示有錯誤而聲明撤銷，甚且如期使
    交付之支票兌現，益證被上訴人買賣系爭影片之真意，係在於取得落鳥影片之錄
    影帶版權，而非在意是否由陳沖主演云云，惟被上訴人則辯稱：其於八十六年八
    月間取得系爭影片之母帶及錄影帶後，並未馬上觀看錄影帶，因為被上訴人很忙
    ，且影片太多，後來顧客反應沒有陳沖，經被上訴人仔細觀看後，才知道演員中
    沒有陳沖等語，查上訴人既未能証明被上訴人取得錄影帶後有馬上觀看，而錄影
    帶買賣出租業界，亦查無買受錄影帶後必須馬上觀看之慣例，則被上訴人辯稱經
    顧客反應後觀看錄影帶才發現演員中沒有陳沖，即非無據。又被上訴人知悉演員
    中沒有陳沖係在八十六年十一月准演執照下來以後，而被上訴人簽發給付價金之
    支票發票日係八十六年八月三十一日，當時被上訴人既尚未知悉演員中沒有陳沖
    ，自不可能拒絕讓支票兌現，是上訴人之主張均無可採。
六、兩造之另一爭點為系爭影片有無陳沖主演，是否為本件買賣契約之重點？關於影
    片錄影帶版權之買賣交易，買賣標的固為影片之「錄影帶版權」，惟影片之製片
    、編導、主要演員等，常為影片銷售宣傳之重點，致影響錄影帶版權買賣價格之
    重要因素，此觀諸市面上推出影片時，其廣告行銷手法多係以知名導演掌鏡、知
    名影星演出、或劇情引人入勝等為宣傳重點之情形自明，即上訴人公司負責人蔡
    榮華於前開刑事案件審理時亦陳稱影片有無陳沖主演買賣價格有所不同（見上開
    刑事卷八十八年四月十五日訊問筆錄），是影片錄影帶版權之出賣人，就實際交
    付買受人之影片，其主要演員與契約所定之內容有不符者，出賣人自屬未依債之
    本旨履行而有違約之情形。如上所述，系爭影片之演員包括知名演員陳沖，不僅
    為兩造錄影帶版權買賣合約之合意內容，且為買賣合約之重點，而上訴人實際交
    付被上訴人之「落鳥」影片並無陳沖演出，則依上開說明，出賣人即上訴人就此
    部分自屬不依債之本旨而為給付，而有債務不履行之違約情事，上訴人所辯系爭
    影片由何人演出非買賣契約之重點云云，尚不足採。
七、按當事人得約定債務人於債務不履行時，應支付違約金。違約金除當事人另有訂
    定外，視為因不履行而生損害之賠償總額，民法第二百五十條第一項、第二項前
    段分別定有明文。本件兩造買賣合約書第八條有關違約金之約定，係約定債務不
    履行之違約賠償，依前開說明，應為損害賠償額預定性質之違約金。而上訴人就
    兩造買賣之標的即「落鳥」影片之「錄影帶版權」，雖無被上訴人所主張給付不
    能之情形，惟上訴人所交付影片之主要演員與契約所定之內容不符，已如前述，
    上訴人自屬未依債之本旨履行而有債務不履行之違約情形，是被上訴人根據買賣
    合約第八條之約定，請求上訴人依約給付違約金，自屬有據。
八、按約定之違約金額過高者，法院得依職權酌減至相當之數額，民法第二百五十二
    條定有明文。又契約當事人約定之違約金是否過高，應依一般客觀之事實、社會
    經濟狀況、當事人實際上所受損害及債務人如能如期履行債務時，債權人可享受
    之一切利益為衡量標準，當事人所受之一切消極損害（即可享受之預期利益）及
    積極損害，均應加以審酌 (最高法院四十九年度台上字第八０七號及八十四年度
    台上字第九七八號判例參照)。經查，兩造就系爭「落鳥」影片錄影帶之版權價
    格一百八十萬元，依買賣當時之行情時價應屬合理，固經台北市影片商業同業公
    會鑑定無訛，有該會八十八年五月二十五日（八八）影十一業字第Ｏ六七七號函
    附卷可憑（原審卷第四十三頁背面），惟經本院再函請該公會查明其所為鑑定之
    價格是否是以演員有陳沖為鑑定之標準，其於八十九年三月一日以（八九）影十
    二業字第○一○九號函復稱：「時下電影觀眾大多以明星偶像作為購買進場之意
    向標準，故落鳥影片如無陳沖主演，則一百八十萬元之時價應予減低至一百萬元
    上下，當為合理。」等語，足証台北市影片商業同業公會之第一次鑑定係以演員
    有陳沖為鑑定之標準，第二次鑑定則係以演員無陳沖為鑑定之依據，兩者價格差
    距達八十萬元，是以被上訴人因上訴人之違約而受有不合理價格之損害為八十萬
    元，上訴人雖主張：根據片商王太心在上開刑案之証言，有陳沖擔綱主演之影片
    其價格約在五百萬元左右，其他無國際級巨星主演之影片價格亦在二百五十萬元
    以上云云，並提出電影發行合約書一份為証（本院卷第四十三頁），惟查証人王
    太心亦同時証稱：八十六年時約值五百萬元，現值三百萬元等語（原審卷第四十
    二頁背面），足証同一影片在不同時期即有不同之價格，何況由不同人主演之不
    同影片，其價格之差異更何只天壤，自不能以此類彼，以別人主演之影片作為論
    定系爭影片價格之依據，被上訴人雖請求原審另傳訊證人即臺北市錄影節目帶製
    作商業同業公會理事長林錫輝以評定系爭影片錄影帶版權之價值，惟臺北市錄影
    節目帶製作商業同業公會前已函覆：本諸契約自由原則，影響版權價格因素極多
    ，本公會並無能力對「落鳥」錄影帶版權之價格進行鑑定，有其八十八年五月十
    八日函附案卷可稽（原審卷第六十九頁），是被上訴人聲請傳訊證人核無必要。
    又本件上訴人於簽約後已將系爭影片之母帶ＶＨＳ錄影帶電影版之准演執照及劇
    照四十張交予被上訴人公司，而被上訴人亦已於八十六年十一月間據以取得行政
    院新聞局錄影節目審查合格證明書，並將系爭影片錄影帶發行至全省錄影帶出租
    店出租營利，迄八十七年八月四日始具狀告訴等情，為兩造所不爭，足見上訴人
    縱未依債之本旨履行，被上訴人亦非全無獲利。是本院審酌認兩造約定以總價額
    一百八十萬元之五倍即九百萬元為違約金數額過高，應予核減至一百六十萬元，
    即被上訴人所受不合理價格之損害之兩倍，始為相當。
九、從而，被上訴人依違約金之法律關係請求上訴人給付一百六十萬元及自起訴狀繕
    本送達之翌日即八十八年八月十四日起至清償日止，按年息百分之五計算之遲延
    利息，為有理由，應予准許。逾此部分之請求，為無理由，應予駁回。原審僅判
    命上訴人應給付被上訴人九十萬元及法定利息，是上訴人應再給付被上訴人七十
    萬元及法定利息，被上訴人就七十萬元部分提起附帶上訴，為有理由，爰就該部
    分廢棄改判如主文第三項所示，並諭知准免假執行之宣告，就九十萬元部分，原
    審為被上訴人勝訴之判決，並就該部分為假執行之宣告，經核並無不合，上訴意
    旨指摘原判決不當，求予廢棄改判，為無理由，應予駁回其上訴。
十、據上論結，本件上訴為無理由，附帶上訴為有理由，依民事訴訟法第四百四十九
    條第一項、第四百五十條、第七十八條，第四百六十三條、第三百九十條第二項
    、第三百九十二條，判決如主文。
中      華      民      國    八十九    年      六      月    二十一    日
                            臺灣高等法院民事第九庭
                                審判長法  官  吳  謙  仁
                                      法  官  姜  素  娥
                                      法  官  林  樹  埔
右正本係照原本作成。
上訴人如不服本判決，應於收受送達後二十日內向本院提出上訴書狀，其未表明上訴
理由者，應於提出上訴後二十日內向本院補提理由書狀（均須按他造當事人之人數附
繕本）上訴時應提出委任律師或具有律師資格之人之委任狀；委任有律師資格者，另
應附具律師及格證書及釋明委任人與受任人有民事訴訟法第四百六十六條之一第一項
但書或第二項（詳附註）所定關係之釋明文書影本。
中      華      民      國    八十九    年      六      月    二十三    日
                                      書記官  林  初  枝
附註：
民事訴訟法第四百六十六條之一（第一項、第二項）：
對於第二審判決上訴，上訴人應委任律師為訴訟代理人。但上訴人或其法定代理人具
有律師資格者，不在此限。
上訴人之配偶、三親等內之血親、二親等內之姻親，或上訴人為法人、中央或地方機
關時，其所屬專任人員具有律師資格並經法院認為適當者，亦得為第三審訴訟代理人
。


司法院資訊處製作；財團法人民間司法改革基金會備份。
